【裁判字號】    96,簡上,92
【裁判日期】    971126
【裁判案由】    拆屋還地
【裁判全文】
臺灣屏東地方法院民事判決  96年度簡上字第92號
    上  訴  人  乙○○○
    訴訟代理人  史乃文律師
    複 代理 人  郭憲文律師
    被 上訴 人  甲○○
                丙○○
    共      同
    訴訟代理人  林夙慧律師
上列當事人間請求拆屋還地事件，上訴人對於民國96年6 月14日
本院屏東簡易庭95年度屏簡字第467 號第一審判決提起上訴，本
院於97年11月12日言詞辯論終結，判決如下：
    主      文
上訴駁回。
第二審訴訟費用由上訴人負擔。
    事實及理由
一、被上訴人起訴主張：坐落屏東縣高樹鄉○○段612之4地號（
    面積3,715 平方公尺、地目：田）土地（下稱系爭土地），
    係被上訴人丙○○於民國82年7 月27日以買賣為原因為所有
    權移轉登記而取得，並於90年6月11日將系爭土地權利範圍2
    分之1 部分，以贈與為原因移轉登記予被上訴人甲○○。被
    上訴人自購買系爭土地迄86年間，前往察看系爭土地使用狀
    況時，均未發現有搭蓋鐵皮屋之情形，嗣上訴人擅自於系爭
    土地上搭蓋鐵皮屋使用，無權占有系爭土地。上訴人雖稱其
    係向訴外人顏鄭笑玉購買系爭土地所有權2分之1及抵押權登
    記，而顏鄭笑玉係向原所有權人陳起購買2分之1應有部分，
    因不具自耕農身分致無法辦理移轉登記，乃約定於日後政府
    法令准予分割登記時，始辦理過戶，並設定抵押權為擔保云
    云，縱屬為真，依債之相對性及土地法第43條信賴登記原則
    ，被上訴人自不受上開約定之拘束。爰本於所有權人之地位
    ，請求上訴人拆屋還地等語。並聲明：上訴人應將系爭土地
    上如附圖所示編號(1)鐵皮屋面積58.67 平方公尺、編號(2)鐵
    皮屋面積6.44平方公尺、編號(3)鐵架水塔2.56平方公尺及小
    圓點之地上物拆除，並將上開土地謄空返還予被上訴人。
二、上訴人於原審則以：訴外人顏鄭笑玉於65年7月1日與被上訴
    人丙○○之婆婆羅張月幸，共同向原所有權人陳起購買土地
    （其中顏鄭笑玉係以其夫顏漏葛之名義，羅張月幸係以女兒
    羅送鳳、羅素真之名義，分別與陳起訂立買賣契約），因受
    限上開法規，遂將購得之土地借名登記在陳起名下，並由陳
    起設定抵押權登記予顏鄭笑玉及羅送鳳、羅素真，以供擔保
    。嗣於66年8 月31日，陳起復將系爭土地扣除已賣予顏鄭笑
    玉、羅張月幸之部分後，剩餘部分土地出賣予訴外人歐萬教
    ，並告知歐萬教上情，故未將顏鄭笑玉之抵押權登記予以塗
    銷。嗣上訴人與兄修方新經由第三人施南枝介紹，於78年7
    月15日向顏鄭笑玉以76萬元之價格，購買其系爭土地100.43
    坪部分之所有權，並約定待日後法令准予分割時，辦理過戶
    登記。而訴外人歐萬教過世後，由歐黃秉繼承並將系爭土地
    出賣予被上訴人丙○○，當時丙○○由其婆婆羅張月幸出面
    訂約，歐黃秉已將上情告知，故被上訴人一方早已知悉上訴
    人對於系爭土地之部分取得使用權利，是其自非受土地法第
    43條保護之善意第三人，其請求上訴人拆屋還地，自係權利
    濫用等語資為抗辯。並聲明：被上訴人之訴駁回。
三、原審判決被上訴人勝訴，上訴人聲明不服，提起上訴，並主
    張：
（一）原審判決上訴人應將系爭地上物拆除，並將土地謄空返還
      予被上訴人，理由無非略以：「修正前（62年公布）農業
      發展條例第22條規定：為擴大農場經營規模，防止農地細
      分，現有之每宗耕地不得分割及移轉為共有。但因繼承而
      移轉者，得為共有；部分變更為非耕地使用者，其變更部
      分得為分割。又按為擴大農場經營規模，防止農地細分，
      現有之每宗耕地不得分割及移轉為共有。本件兩造買賣之
      土地，其地目為田，且並非全部買賣而僅為部分之買賣。
      上訴人既不能變更地目，將其分割或移轉登記與被上訴人
      為共有，是本件即係以不能之給付為契約之標的，依民法
      第246條第1項前段規定，應屬無效，且亦無該條但書及第
      2項之情形（最高法院64年度臺上字第313號判例參酌）。
      經查，系爭土地地目為田，上訴人主張訴外人顏鄭笑玉於
      65年7月1日向訴外人陳起購買系爭土地中之100.43坪，即
      部分之買賣，參諸上揭當時法令規定與實務見解，原所有
      權人陳起顯不能將其土地分割或移轉登記與訴外人顏鄭笑
      玉為共有，此契約之買賣內容顯已違反當時之法令規定，
      縱其契約有約定『目前未能分筆登記為單有』等語，惟此
      約定並無法排除法律效果，是陳起與顏鄭笑玉間之土地買
      賣契約即係以不能之給付為契約之標的，依民法第246 條
      第1 項前段之規定，應屬無效。從而上訴人縱有向訴外人
      顏鄭笑玉簽定買賣契約書，惟訴外人顏漏葛與原土地所有
      權人陳起之買賣契約既已無效，上訴人自無從自顏鄭笑玉
      處取得任何權利，其對於系爭土地自不得再主張任何權利
      ，而無占有使用之權源。縱認上開買賣契約附有條件，而
      認其為有效，惟依債之相對性，上訴人主張其有權占有，
      僅能對抗契約之相對人，而被上訴人顯非其契約之相對人
      ，自不得拘束被上訴人。」云云，惟原審判決之法律見解
      ，容有爭執之餘地，亦即上訴人並非原審判決所認之無權
      占有系爭土地，且被上訴人均應受拘束，不得以所有權人
      地位主張上訴人無權占有而訴請法院拆屋還地。
（二）上訴人於原審95年10月25日及96年3 月26日已分別提出上
      訴人與訴外人顏鄭笑玉及訴外人顏漏葛與訴外人陳起之不
      動產買賣契約憑證，被上訴人雖抗辯契約書是上訴人與訴
      外人他們自己寫的，無法認定是真是假，惟據證人施南枝
      到庭證述系爭土地是伊介紹買賣，且證人陳琴嬌代書亦證
      述是其寫的沒錯，其係照當事人意思寫的，當時他們買賣
      的是土地所有權，因為農地無法分割，所以就由出賣人照
      他所有的權利賣給買受人等語，堪認上訴人與顏鄭笑玉之
      不動產買賣契約憑證所載：「第3 條：... 本件買賣不動
      產所有權移轉登記申請日期以政府放寬可以分割時... 附
      帶條件(一)本件買賣地係農牧用地，待日後政府法令准予分
      割登記時，始可登記過戶，目前只能辦理抵押權移轉登記
      。本件土地現所有權人係歐黃稟名義。」及顏鄭笑玉之夫
      顏漏葛與訴外人陳起之不動產買賣契約憑證所載：「第3
      條：本件買賣不動產所有權移轉登記申請日期以政府准予
      分割登記之日為限... 附帶條件(二)本號買賣地因政府編定
      為特定農牧用地目前未能分筆登記為單有，乙方願將所有
      權提供甲方辦理抵押權設定登記。」之內容應為真正，被
      上訴人抗辯無法認定是真是假云云，要無可採。
（三）原審判決雖援引最高法院64年臺上字第313 號判例，認上
      訴人與顏鄭笑玉及陳起與顏漏葛之買賣契約均係以不能之
      給付為契約之標的，應屬無效云云。然觀之最高法院66年
      臺上字第2655號判例認：「倘買賣當時訟爭土地猶屬農地
      ，而兩造所訂契約又無買賣之農地變更為非農地後再為移
      轉之約定... 亦不能因此謂兩造當時所訂契約為非無效。
      」之反面解釋，堪認上訴人與顏鄭笑玉及顏漏葛與陳起之
      不動產買賣契約第3條之約定，符合民法第246條第1 項但
      書之規定，並非無效，故原審判決上開判決理由難謂無違
      背法令之情事。
（四）另最高法院86年臺上字第3612號判決亦認：「按62年9 月
      3 日公布之農業發展條例第22條（修正後為第30條）固規
      定：『每宗耕地不得分割及移轉為共有』，64年7 月24日
      修正之土地法第30條第1 項亦增訂：『私有農地所有權之
      移轉……並不得移轉為共有。但因繼承而移轉者，得為共
      有。』及增列第2 項：『違反前項規定者，其所有權之移
      轉無效。』又本院67年臺上字第3581號判例揭示：『修正
      土地法第30條第1 項規定私有農地不得移轉為共有之立法
      目的，在禁止農地成立新共有關係，或由原少數人共有變
      更為多數人共有，致妨害土地之利用』。茲據上訴人稱：
      伊係經尤明仁交付系爭土地為耕作等語，果爾，上訴人抗
      辯：伊係本於買賣關係而占有系爭土地，非無權占有等語
      ，是否不足採取，即有疑義。原審將買賣契約之債權行為
      與土地法第30條所規定之物權行為混為一談，並執以認定
      上訴人所主張之買賣契約為無效，其所持法律上見解，自
      屬可議」等語，亦認修正前之農業發展條例第30條之違反
      前項規定者，其所有權之移轉無效，所指之無效應指物權
      行為，而買賣契約之債權行為並不當然無效，益徵上訴人
      與顏鄭笑玉及顏漏葛與陳起之不動產買賣契約並非無效。
      此外，最高法院87年臺上字第816 號判決之事實與本件有
      關顏漏葛與陳起之買賣情形完全相同，此可徵之該判決所
      載：「原審審理結果，以：查，上訴人主張，兩造於85年
      9月4日就伊所有系爭土地訂定買賣契約，為確保被上訴人
      權益，而由伊為被上訴人在前揭地號土地上設定與被上訴
      人已交付買賣價金一百十六萬四千元同額之抵押權等事實
      ，有上訴人提出之買賣契約書（含出售位置圖）及土地登
      記簿謄本可稽，且為兩造所不爭，上訴人就此所為主張，
      自堪信為真正。」內容，即可認定上開最高法院之判決所
      認定之農地所有權人出售部分土地，因無法辦理所有權移
      轉登記，乃約定日後可得分割時再辦理移轉登記，且為確
      保買受人之權益，亦設定抵押權予買受人等情，與本件顏
      漏葛向陳起買受土地之情形相同。而該判決理由中復提及
      ：「本件兩造於訂約時既已預期於不能分割移轉之情形除
      去後始為分割移轉，依民法第246條第1項但書規定，該特
      定農地買賣契約即仍為有效，上訴人以該買賣契約無效為
      由，訴請確認兩造就系爭土地之買賣關係不存在，即無理
      由。... 是上訴人以兩造間之買賣契約已不存在為由，認
      抵押權所擔保之債權已失所附麗，據以請求被上訴人應將
      系爭土地之抵押權登記塗銷，亦屬無據。」等語，堪認上
      訴人與顏鄭笑玉及顏漏葛與陳起之買賣契約，及上訴人對
      系爭土地之抵押權設定，均應有效。
（五）原審判決復認：「縱認上訴人與訴外人顏鄭笑玉及訴外人
      顏漏葛與訴外人陳起之買賣契約有效，惟依債之相對性，
      被上訴人顯非契約相對人，自不得拘束被上訴人。」云云
      ，所持之論點顯有違誤，蓋按「土地法第43條所謂登記有
      絕對效力，係為保護第三人起見，將登記事項賦予絕對真
      實之公信力，並非於保護交易安全之必要限度以外，剝奪
      真正權利人之權利。」最高法院35年京上字1681號判例意
      旨可資參照。按「行使權利，履行債務，應依誠實及信用
      方法，民法第148條第3項定有明文。原審既認定上訴人於
      48年間向被上訴人之父蔡桑購買系爭土地，並已給付價金
      ，且上訴人於原審辯稱：被上訴人於78年受贈系爭土地時
      ，已知悉其父蔡桑將該土地出賣予伊等語，倘亦非虛，則
      被上訴人在明知系爭土地前已由其父蔡桑出賣並交付上訴
      人占有使用，蔡桑已不得對上訴人主張權利之情形下，自
      蔡桑手中受贈取得該土地所有權，再本於所有權之權能請
      求上訴人拆屋還地，其權利之行使自難謂無與上開法條所
      定之誠信原則無違。」最高法院臺簡上字第35號判決亦可
      參照。本件顏漏葛與陳起之不動產買賣契約上載有位置圖
      ，亦即顏漏葛購買之土地係在羅送鳳、羅素真之隔壁，此
      應為被上訴人所不爭，且被上訴人丙○○為羅張月幸之媳
      婦，而羅張月幸與羅素真、羅送鳳為母女關係，亦為被上
      訴人所不爭。而依顏漏葛與陳起買賣契約附圖，即載明羅
      張月幸與顏鄭笑玉共同向陳起購買系爭土地，惟渠等均因
      農地不得細分之政府法令，而以設定抵押權之方式（羅張
      月幸以羅素真、羅送鳳名義設定抵押）確保渠等就系爭土
      地之使用權利，上揭事實業經證人施南枝、陳琴嬌到庭證
      述明確，且有不動產抵押權設定契約書及登記簿謄本可憑
      ，堪認羅張月幸知悉系爭土地為伊向陳起買受時，係因農
      地不得細分，才與當時共同買受之顏鄭笑玉同時辦抵押權
      設定。再被上訴人於原審時已自稱其使用之權利來自歐黃
      稟，且自承：「我婆婆（羅張月幸）使用這塊地的哪個部
      分我不知道，我婆婆從買到現在都沒有使用。（問：當時
      買地時是否都是你婆婆在處理？）我只有把錢拿給我婆婆
      ，其他都是我婆婆處理。」等語，徵之被上訴人丙○○與
      羅張月幸之關係匪淺，又授權羅張月幸負責辦理土地所有
      權之移轉手續，堪認被上訴人丙○○於74年先出資購買羅
      張月幸之系爭土地所占有之面積，並同時取得羅張月幸以
      女兒羅素真、羅送鳳登記抵押權，應已知悉系爭土地尚有
      向陳起買受系爭土地而辦理抵押權登記之顏鄭笑玉，嗣被
      上訴人丙○○於82年再向歐黃稟購買系爭土地時，斷無可
      能再向歐黃稟買受系爭土地面積之全部，此亦經證人歐忠
      明於原審之證述：「是的，當時我十幾歲，我不記得是向
      誰買的，買的面積約三分左右，我知道買的時候地主已經
      有把面臨馬路四間店面賣掉，我們是買面臨馬路約二間面
      寬的地及後面全部，後來這塊地我們有再賣出，是由我媽
      媽處理的，賣給誰我不知道，我知道賣得範圍就是我們當
      初買的部分，沒有賣全部。... 有的，是登記全部，但是
      有設定抵押，登記全部是因為農地沒有辦法分割，我不知
      道是誰設定抵押的，設定抵押的原因就是怕我們將他們的
      持分占為己有，我們有去從事農作，別人買受的四間範圍
      我們就沒有耕作。（問：當時如何跟訴訟代理人丙○○說
      的？）有說四間房屋面寬是別人的，我父親是歐萬教，歐
      黃稟是我媽媽，依我媽媽的個性一定會講。」等語，堪認
      被上訴人丙○○於登記系爭土地之所有權前，已知悉上訴
      人已取得系爭土地使用之權利，為免對於建築物所有人及
      社會經濟造成不利影響，解釋上應突破債權相對性原則，
      使建物在合理情形下，得以合法使用系爭土地，亦應解釋
      本件被上訴人無土地法第43條善意取得權利之適用，惟原
      審疏未察明，逕認上訴人為無權占有，原審判決顯無由維
      持。
（六）緣78年間，顏鄭笑玉欲出售其向陳起所購買之系爭土地面
      積100.43坪時，上訴人當時知悉此事有意購買，但因資力
      有限，遂與胞兄即訴外人修方新商議，由2 人共同出資合
      購系爭土地，又因上訴人不識字，乃由修方新代表與顏鄭
      笑玉簽訂買賣契約，簽約時之訂金30萬元是由上訴人支付
      ，剩餘價金46萬元則由修方新出資38萬元，再加上上訴人
      出資8 萬元後，給付予顏鄭笑玉。而修方新與上訴人係各
      購1 幢房屋寬度、長度之土地，亦即顏鄭笑玉所出售之範
      圍是2 間房子面寬的土地，此有證人施南枝於原審95年11
      月23日之證詞可證，且觀乎陳起與顏漏葛所簽之契約附圖
      ，亦可證明顏鄭笑玉所購之土地為2 間房屋面寬之土地，
      因之由修方新與上訴人各出資38萬元購買系爭土地，允為
      合理。再者，85年間上訴人有意在系爭土地興建農舍，在
      徵得修方新同意後，由上訴人在系爭土地上斥資整地並興
      建農舍，而陳起在出售系爭土地予顏鄭笑玉時，即同意顏
      鄭笑玉在系爭土地上建築房屋，且以抵押權之設定保障顏
      鄭笑玉之權利，因之上訴人在向顏鄭笑玉表示在系爭土地
      上整地並興建農舍時，顏鄭笑玉不僅同意且將抵押權移轉
      登記予上訴人，以保障上訴人使用系爭土地之權利，顏鄭
      笑玉即於85年1 月30日將抵押權讓與上訴人，上揭事實不
      僅有陳起與顏漏葛簽訂之買賣契約書，且有抵押權登記謄
      本可憑，堪認上訴人確有權在系爭土地上興建農舍、居住
      並使用系爭土地。
（七）修正前土地法第30條第1、2項雖規定私有農地所有權之移
      轉，其承受者以能自耕者為限，原土地登記規則所定耕地
      申請移轉所有權時，登記權利人應提出自耕能力證明書。
      惟土地法修正後，內政部已刪除修正公布廢止核發自耕能
      力證明書。因之是否能自耕者，係屬事實認定問題，以農
      地承受人承受時有無自耕能力定為實體之認定，並非以符
      合斯時有效之自耕能力證明書之申請及核發注意事項所定
      要件與否為準。觀之顏漏葛於65年6月5日與陳起簽訂不動
      產買賣契約時，顏鄭笑玉及顏漏葛均為自耕農，此有戶籍
      謄本可憑，且戶籍謄本記載渠等之職業別為農。依據內政
      部79年9月3日臺內戶字第830214號函認：「職業變更為自
      耕農應附驗自耕地所有權狀或公地承領證明或政府備案之
      租約，以社弊端... 如查夫或妻父子（女）在同一戶共同
      生活下，實際從事農作者，經查明屬實... 可予受理。」
      等語，再徵之渠等之教育程度為不識字，似無從事農耕以
      外其他事業之能力，堪認渠等應具有自耕能力。另上訴人
      乙○○○於78年7 月15日委由修方新出面與顏鄭笑玉簽訂
      不動產買賣契約時，上訴人乙○○○及修方新均具備自耕
      能力，此亦可徵之上訴人乙○○○之戶籍謄本亦記載為自
      耕農，兼之上訴人乙○○○亦不識字，參照上揭顏鄭笑玉
      及顏漏葛之說明，上訴人乙○○○應有自耕能力。又參以
      修方新之父親修加業於51年12月10日向訴外人購買農地，
      後於年老時交由修方新耕作，且修方新亦曾於71年10月間
      登記取得屏東縣高樹鄉○○○段771之7地號土地，且於95
      年與財政部國有財產局臺灣南區辦事處就坐落同段1535地
      號農地訂立「國有耕地放租租賃契約書」，堪認修方新亦
      有耕作能力等語。且於本院聲明：(一)原判決廢棄。(二)被上
      訴人在第一審之訴駁回。
四、被上訴人於本院除引用於原審時之陳述外，另以：
（一）被上訴人丙○○確有於82年5 月間，經由婆婆羅張月幸向
      當時之土地所有權人歐黃稟購買系爭土地所有權之全部，
      並於90年5月22日以上開土地所有權2分之1 贈與其胞妹即
      被上訴人甲○○。被上訴人丙○○於82年間透過羅張月幸
      購買系爭土地全部，買賣價金為新臺幣（下同）763 萬元
      ，資金給付方式如下：1.訂金：30萬元，由被上訴人自二
      信右昌分社（帳號0000000000000 ）或高雄煉油廠郵局（
      局號000000-0、帳號000000-0）開立現金支票交付。2.中
      金：440萬元，其中350萬元係由被上訴人交付由訴外人許
      聰賜開立鳳山信用合作社東門分社，帳號3-103-5 ，金額
      分別為100萬元（到期日82年6月5日）、150萬元之支票各
      1紙，及合作金庫高雄支庫金額100萬元、票號RK0000000
      號（因係客票，故發票人因時隔久遠而不詳）。另外90萬
      元係以現金支付，其中20萬元係被上訴人丙○○母親邱歐
      金豆自屏東里港郵局領取，其他70萬元則係標取會款支付
      。3.後金：293萬元，其中135萬元係由被上訴人丙○○之
      子羅世昌向國泰人壽保險公司借款200 萬元後，匯入羅世
      昌於二信右昌分社帳戶（帳號0000000000），再為領取支
      付。另158 萬元，因時隔久遠，被上訴人丙○○實已不復
      記憶，有可能是自被上訴人或其子羅世昌於二信右昌分社
      之定期存款解約，或被上訴人自其二信右昌分社、煉油廠
      北門郵局提領支付。上開事實，亦有丙○○與歐黃稟間之
      買賣契約書，出賣權利記載「全部」及丙○○與甲○○間
      之贈與所有權移轉契約書可佐。
（二）再參諸被上訴人丙○○向歐黃稟購買系爭土地時，確有委
      請里港地政事務所測量界址，且測量時就系爭土地權利範
      圍全部測量，並未分割1/2一節，亦有82年6月18日屏東縣
      里港地政事務所土地複丈成果圖可佐。倘被上訴人丙○○
      僅係購買系爭土地所有權2分之1，焉有可能為土地全部界
      地之測量？此亦足徵被上訴人丙○○確購買系爭土地所有
      權之全部無訛。
（三）至羅張月幸雖係被上訴人丙○○之婆婆，或羅送鳳、羅素
      真為被上訴人丙○○配偶之姐妺，惟渠等從未共同生活，
      且平日往來並非頻繁，自難僅以渠等與被上訴人丙○○間
      之親屬關係，逕自臆測丙○○知悉系爭土地之權利約定使
      用情形，並謂被上訴人丙○○非善意第三人。況衡諸一般
      社會經驗法則，倘丙○○知悉羅張月幸、羅送鳳、羅素貞
      與陳起或顏鄭笑玉間有於系爭土地權利約定使用情形，焉
      有可能於82年間再出資近800 萬元購買系爭土地？又彼時
      土地所權人歐黃稟焉有可能在被上訴人僅購買所有權1/2
      之情形下，逕將系爭土地所有權全部移轉登記予被上訴人
      丙○○？此在在足證被上訴人丙○○確係購買系爭土地所
      有權之全部。
（四）上訴人於上訴狀所提最高法院66年臺上字第2655號判例、
      86年臺上字第3612號判決、87年臺上字第816 號判決，均
      與本件無關。因上開判例、判決均為契約直接當事人間之
      約定（即土地所有權人與承買人之間約定），而本件兩造
      間並無任何直接事實或法律關係存在，兩者情形殊異，自
      不得比附援引。況農業發展條例禁止農地分割之法文於89
      年1 月26日即修正公佈施行，依修正施行後之規定，農地
      已可分割登記，然上訴人竟遲至被上訴人起訴之日，距法
      文修正已長達逾6 年之期間，均未向土地所有人權人即被
      上訴人或前手土地所有權人歐黃稟主張為分割移轉登記，
      顯亦與常理有違。又上訴人主張伊係於85年間購買系爭土
      地所有權之部分云云，惟彼時土地所有權人係被上訴人丙
      ○○並非歐黃稟，詎上訴人竟完全未通知或與被上訴人丙
      ○○連絡以確認土地權利狀況，即逕自向土地抵押權人顏
      鄭笑玉移轉土地抵押權，亦顯與一般社會經驗法則有異。
（五）綜上，被上訴人為系爭土地之所有權人，依土地法第43條
      規定，其登記有絕對效力，自得依民法第767 條請求上訴
      人拆屋還地。原審判決並無違誤，本件上訴並無理由等語
      置辯。並聲明：上訴駁回。
五、查系爭土地現登記所有權人為被上訴人丙○○、甲○○，系
    爭土地上另有抵押權設定登記，權利人為上訴人、債務人為
    陳起、債權範圍為2 分之1 ；系爭土地如附圖所示編號(1)、
    (2)部分之鐵皮屋及編號(3)部分之鐵架水塔及小圓點部分之石
    柱，均為上訴人占有使用中，地上物面積總計為65.87 平方
    公尺，及被上訴人丙○○係出資由其婆婆羅張月幸出面代為
    購買系爭土地等事實，有土地登記謄本、地籍圖謄本各1 份
    及相片8 張附卷可稽（見原審卷第6 、7 、8 頁、第98至10
    0 頁），並經原審於95年12月20日會同屏東縣里港地政事務
    所測量員至現場勘驗屬實，製有勘驗筆錄及複丈成果圖（即
    附圖）各1 份可憑（見原審卷第94、102 頁），且為兩造所
    不爭執，堪信為真正。至上訴人主張其與顏鄭笑玉及顏漏葛
    與陳起間之買賣契約，及其對系爭土地之抵押權設定，均為
    有效。被上訴人無土地法第43條善意取得規定之適用，上訴
    人確有權使用系爭土地等情，則為被上訴人所否認，並以前
    詞置辯。是本件兩造間之爭執點厥為：(一)上訴人與訴外人顏
    鄭笑玉及訴外人顏漏葛與陳起間就系爭土地之買賣契約，是
    否有效？被上訴人是否受土地法第43條善意信賴登記規定之
    保護？上訴人得否對被上訴人主張有權占有系爭土地？(二)被
    上訴人依民法第767 條規定，請求上訴人拆除系爭地上物並
    返還系爭土地，有無違反誠信原則或權利濫用之情形？茲分
    別析論如下：
（一）上訴人與訴外人顏鄭笑玉及訴外人顏漏葛與陳起間就系爭
      土地之買賣契約，是否有效？被上訴人是否受土地法第43
      條善意信賴登記規定之保護？上訴人得否對被上訴人主張
      有權占有系爭土地？
    1.查上訴人與訴外人顏鄭笑玉及訴外人顏漏葛與陳起間就系
      爭土地之買賣契約，分別係於78年7月15日與65年6月5 日
      訂立，有不動產買賣契約憑證各1 份在卷可參（見原審卷
      第50、118 頁），而其中上訴人係以其兄即訴外人修方新
      之名義訂立，此為兩造所不爭執，自堪信實。而上開2 份
      買賣契約固分別約定有：「附帶條件：(一)本件買賣地係農
      牧用地，待日後政府法令准予分割登記時，始可登記過戶
      ... 。」，及「第條：... 而所有權移轉登記申請日期
      以政府准予分割登記之日為限... 。」等語，惟依當時有
      效之最高法院66年臺上字第2655號判例（業於90年3 月20
      日經最高法院90年度第3 次民事庭會議決議不再援用）要
      旨：「查私有農地所有權之移轉，其承受人以能自耕者為
      限，違反前項規定者，其所有權之移轉無效，土地法第三
      十條第一、二項定有明文。故約定出賣私有農地與無自耕
      能力人之買賣契約，除有民法第二百四十六條第一項但書
      及第二項之情形外，依同條第一項前段規定，其契約應屬
      無效。如此項契約當事人訂約時並無預期買賣之農地變為
      非農地後再為移轉之情形，縱令契約成立後該農地已變為
      非農地，亦不能使無效之契約成為有效。」所列舉「訂約
      時預期買賣之農地變為非農地後再為移轉」之情形，與本
      件所約定「待日後政府法令准予分割登記時，再辦理所有
      權移轉登記」之情形，並非相同，蓋後者係以所買賣之土
      地仍係農地為前提而另做約定，並未約定農地變為非農地
      一事，故尚無前揭最高法院判例之適用餘地。是上訴人主
      張依前揭最高法院判例之反面解釋，認上開2 份買賣契約
      符合民法第246 條第1 項但書之規定，並非無效云云，委
      無足採。而上訴人並無法證明上開2 份買賣契約有民法第
      246 條第1 項但書及第2 項之情形，且渠等之買賣均係以
      不能之給付為契約之標的，故姑且不論上訴人或訴外人修
      方新有無自耕能力，依同條第1 項前段規定，契約均屬自
      始無效。再者，前揭買賣契約有關「待日後政府法令准予
      分割登記時，再辦理所有權移轉登記」之約定，均係在規
      避當時法律禁止農地分割及移轉為共有之規定，而以迂迴
      手段達其買受目的之行為，堪認係屬脫法行為，依此，上
      開2 份買賣契約亦應認為無效（最高法院85年臺上字第41
      8 號判決意旨可供參照）。
    2.按「土地法第三十六條所謂登記有絕對效力，係為保護第
      三人起見，將登記事項賦與絕對真實之公信力，並非於保
      護交易安全之必要限度以外，剝奪真正權利人之權利。上
      訴人既非基於有絕對真實公信力之前登記，而為新登記之
      第三人，自難援該項法條主張登記之絕對效力。」最高法
      院35年京上字第1681號判例要旨固可參照。惟查，上訴人
      與顏鄭笑玉及顏漏葛與陳起間，就系爭土地部分所有權之
      買賣契約，均係無效一節，已如前述，且上開買賣雙方間
      亦均無任何有效之所有權移轉行為存在，而僅有抵押權設
      定登記之物權行為，故縱使被上訴人丙○○於買受系爭土
      地時，知悉上訴人亦曾買受系爭土地之部分所有權，亦難
      認上訴人為前開判例所謂之「真正權利人」，蓋上訴人僅
      有占用系爭土地之事實，而與占有正當權源相關之債權與
      物權行為，均付之闕如，且抵押權係擔保物權，非用益物
      權，故上訴人亦不得本於抵押權人之地位占用系爭土地。
      反觀，即便被上訴人丙○○與歐黃稟、歐萬教與陳起間就
      系爭土地之買賣契約，依前述相同理由，亦均為無效，然
      因渠等均有辦理系爭土地全部所有權之移轉登記，基於物
      權行為無因性之法理，被上訴人自已因該項移轉登記而取
      得系爭土地全部之所有權（最高法院87年臺上字第1352號
      判決要旨參照），而因上訴人並無任何債權及物權上之占
      有本權，故被上訴人自得對其主張土地法第43條登記之絕
      對效力，而依民法第767 條之規定，請求上訴人拆除系爭
      地上物，並騰空返還所占用之土地。上訴人引用前開判例
      ，主張被上訴人無土地法第43條之適用，並認上訴人係有
      權占有云云，要非可取。
（二）被上訴人依民法第767 條規定，請求上訴人拆除系爭地上
      物並返還系爭土地，有無違反誠信原則或權利濫用之情形
      ？
    1.再按權利之行使，不得違反公共利益，或以損害他人為主
      要目的。行使權利，履行義務，應依誠實及信用方法。民
      法第148 條固有明文。惟按所謂權利之行使不得以損害他
      人為主要目的者，係指行使權利專以損害他人為目的之情
      形而言。若為自己利益而行使，縱於他人利益不無損害，
      然既非以損害他人為主要目的，而該他人對之又或有容忍
      或作為之義務時，即不得謂有本條之適用，自不在限制行
      使之列（最高法院45年臺上字第105 號判例意旨參照）。
      又「查權利之行使，是否以損害他人為主要目的，應就權
      利人因權利行使所能取得之利益，與他人及國家社會因其
      權利行使所受之損失，比較衡量以定之。倘其權利之行使
      ，自己所得利益極少而他人及國家社會所受之損失甚大者
      ，非不得視為以損害他人為主要目的，此乃權利社會化之
      基本內涵所必然之解釋。」最高法院另著有71年臺上字第
      737號判例可資參考。
    2.經查，上訴人系爭地上物占用系爭土地之面積共為67.67
      平方公尺，面積非少，且附圖所示編號(1)之鐵皮屋直接毗
      鄰系爭土地前之道路，如不許被上訴人訴請拆除，自有損
      系爭土地之經濟價值，且妨礙被上訴人就系爭土地使用上
      之完整性。參以系爭地上物，如附圖所示編號(1)、(2)均係
      鐵皮屋，編號(3)為鐵架水塔，小圓點則係石柱，有相片11
      張附卷可佐（見原審卷第20、21、98、99、100 頁）。可
      知系爭地上物之外觀並非新穎，且鐵皮屋之價值究未如鋼
      筋混凝土造之建物為高；另上訴人亦自承其係於85、86年
      間整地並興建地上物等語（見原審卷第114 頁、本院卷第
      60頁），是系爭地上物迄今已歷約11年，應有一定程度之
      折舊，故目前之價值並不高。從而，被上訴人本件權利之
      行使，尚非自己所得之利益極少，而使他人即上訴人所受
      之損失甚大，難認係以損害他人為主要目的。職是，被上
      訴人訴請拆屋還地，為其土地所有權權利之正當行使，雖
      不免使上訴人喪失利益，但並非以損害上訴人為主要目的
      ，揆諸前開說明，自無行使權利違反誠信原則及權利濫用
      之可言。上訴人於原審有關此部分權利濫用之抗辯（見原
      審卷第39頁），即屬無據；至上訴人得否另依其他債之關
      係，向其買賣之前手主張權利，乃別一問題，與本件尚不
      相干，併此敘明。
六、末按所有人對於無權占有或侵奪其所有物者，得請求返還之
    。對於妨害其所有權者，得請求除去之。民法第767 條前段
    、中段定有明文。而以無權占有為原因，請求返還所有物之
    訴，占有人應就其占有係具備正當權源一事證明之。本件上
    訴人並無法證明其占用系爭土地具有正當合法之權源，自屬
    無權占有。從而，被上訴人本於所有權人之地位，依民法第
    767 條前段及中段規定，請求上訴人拆除系爭地上物，並騰
    空返還所占用之土地，為有理由，應予准許。原審為被上訴
    人勝訴之判決，於法並無不合。上訴意旨指摘原判決不當，
    求予廢棄改判，為無理由，應予駁回。
七、本件事證已臻明確，兩造其餘攻擊、防禦方法及提出但未經
    援用之舉證，經審酌後核與本判決之結果不生影響，爰不一
    一論駁，末此說明。
八、據上論結，本件上訴為無理由，依民事訴訟法第436條之1第
    3項、第463條、第449條第1項、第78條，判決如主文。
中    華    民    國    97    年    11    月    26    日
                  民事第一庭  審判長法  官  孫國禎
                                    法  官  潘  快
                                    法  官  張以岳
以上正本係照原本作成。
本判決不得上訴。
                                    書記官  林志憲
中    華    民    國    97    年    11    月    26    日


司法院資訊處製作；財團法人民間司法改革基金會備份。
